臺灣高雄地方法院民事判決　九十年度訴字第一三四號
　　原　　　告　　郭子義即伸鋒企業工程行
　　被　　　告　　乙○○
　　訴訟代理人　　甲○○
　　　　　　　　　丙○○
右當事人間請求損害賠償事件，經本院刑事庭裁定移送本院（八十七年附民字第三二
七號），本院判決如左：
　　主    文
被告應給付原告新台幣壹佰拾捌萬元，及自民國八十六年十二月五日起至清償日止
，按年息百分之五計算之利息。
訴訟費用由被告負擔。
本判決於原告以新台幣肆拾陸萬元供擔保後，得假執行。但被告如於假執行程序實施
前，以新臺幣壹佰拾捌為原告預供擔保，得免為假執行。
    事實及理由
壹、原告方面：
一、聲明：求為判決：１、被告應給付原告新台幣一百三十八萬元，及自民國八十六
    年十二月五日起至清償日止，按年息百分之五計算之利息。２、訴訟費用由被告
    負擔。３、原告願供擔保，請宣告假執行。
二、陳述：
１、原告伸鋒企業工程行（下簡稱：伸鋒工程行）係郭子義獨資設立，被告乙○○前
　　受僱於原告伸鋒工程行，職司接洽業務及向客戶收取貨款等業務。八十六年底，
    乙○○因與伸鋒工程行之負責人郭子義不和，竟於八十六年十二月二日，在高雄
    縣大寮鄉，向勇發精密製造有限公司（下簡稱：勇發公司）收取該公司用以支付
    伸鋒工程行貨款、面額分別為新台幣（下同）七十二萬元及六十六萬元之支票各
    一紙（詳如附表一所示）後。被告乙○○竟隱瞞已收取系爭支票之事實，並於八
    十六年十二月四日侵占上開兩紙支票，並存入世華聯合商業銀行東高雄分行第0
    0000000000號、戶名「助宜企業有限公司（下簡稱：助宜公司）籌備
    處乙○○」之存款帳戶內，嗣於八十七年二月間，郭子義向發公司查詢，始悉上
    情。爰依民法第一百八十四條第一項前段侵權行為及第一百七十九條不當得利規
    定，請求法院擇一判決被告應給付原告如聲明所示之金額。
２、原告願供擔保，請准宣告假執行。
貳、被告方面：
一、聲明：求為判決１、原告之訴駁回。２、如受不利之判決，願供擔保，請准宣告
    免為假執行。
二、陳述：
１、被告乙○○是伸鋒工程行之合夥人。
２、被告對伸鋒工程行之財務有獨立支配權，因被告與郭子義不和，郭子義又收回帳
　　冊，致未將系爭兩紙支票存入帳戶。被告將系爭兩紙支票存入助宜公司籌備處乙
　　○○之銀行帳戶後，曾用以支付伸鋒工程行積欠其他客戶之款項，總計已支付冠
　　艇企業社十四萬八千二百六十元、雅美舒國際股份有限公司（下簡稱：雅美舒公
　　司）十九萬元、加錩精密鑄造股份有限公司（下簡稱：加錩公司）一百五十七萬
　　三千五十九元、高專國際企業有限公司（下簡稱：高專公司）三十七萬五千元。
３、如受不利之判決，願供擔保，請准宣告免為假執行。
參、兩造不爭執之事實：
一、依高雄市政府營利事業登記證之記載，伸鋒工程行是由郭子義獨資設立。
二、系爭兩紙支票是勇發公司用以支付積欠伸鋒工程行的貨款。
三、被告乙○○於八十六年十二月四日，將系爭兩紙支票，存入世華聯合商業銀行東
　　高雄分行第00000000000號戶名「助宜公司籌備處乙○○」之存款帳
　　戶內兌現。
肆、兩造爭執之事實：
一、被告是否為伸鋒工程行之合夥人？
１、原告：伸鋒工程行是由郭子義獨資設立，被告只是受僱人。
２、被告：被告有出資，應為合夥人。
二、被告認伸鋒工程行積欠客戶冠艇企業社、雅美舒公司、加錩公司、高專公司，如
　　前揭被告所述之款項，唯原告則否認。
伍、得心證之理由：
一、原告於本案移送民事庭後，追加依不當得利請求並補繳裁判費，本院認原告依不
    當得利或侵權行為請求，原因事實之差異均不大，故應不妨礙被告之防禦及訴訟
    之終結，應予准許。
二、按民法第一百七十九條前段規定：「無法律上之原因而受利益，致他方受損害者
    ，應返還其利益。」。原告主張系爭ＭＡ0000000號、ＭＡ000000
    0號支票，係勇發公司支付伸鋒工程行之貨款，且被告於收取後旋即存入「助宜
    公司籌備處乙○○」之銀行帳戶中提示兌換等情，經被告於本院刑事案件審理時
    自承在卷，並有高雄市第二信用合作社八十九年九月二十七日高二信業存字第一
    四○二號函所檢附之系爭兩紙支票影本及帳卡明細表、世華聯合商業銀行東高雄
    分行八十九年九月十三日世東高雄字第一二四號函在卷可佐，堪信為真實。至於
    就「被告乙○○究係伸鋒工程行之合夥人，抑或係受僱人」一事，不僅兩造有所
    爭執；且本院高雄簡易庭八十八年雄簡字第二一一九號案件，乙○○主張「其為
    伸鋒工程行合夥人，八十六年十二月二十六日正式終止合夥關係，而請求郭子義
    應提出合夥事業即伸鋒工程行之帳冊、單據，協同辦理清算合夥財產」，因法院
    認無證據證明乙○○為合夥人，而判決「原告（乙○○）之訴駁回」確定。但在
    乙○○被訴侵占系爭兩紙支票之刑事案件，台灣高等法院高雄分院九十年度上易
    字第二四號判決，則認乙○○為伸鋒工程行之合夥人，而判決乙○○無罪確定
    ，亦即本院高雄簡易庭之民事判決與台灣高等法院高雄分院之刑事判決，對於「
    乙○○為伸鋒工程行之合夥人事，認定亦有所不同。唯「被告乙○○究係伸鋒工
    程行之合夥人，抑或係受僱人」，均應認原告對被告有不當得利請求權，分述如
    下。
三、縱認被告乙○○為伸鋒工程行之合夥人，原告對被告仍有不當得利請求權：
１、縱認被告乙○○確有出資，亦應為民法上所稱之「隱名合夥人」：
    (1)、按民法第六百六十七條第一項規定：「稱合夥者，謂二人以上互約出資以經
    　　營共同直業之契約。」，同法第七百條則規定：「稱隱名合夥者，謂當事人
    　　約定，一方對於他方所經營之事業出資，而分受其營業所生之利益，及分擔
    　　其所生損失之契約。」，是以合夥與隱名合夥乃類似但不相同之兩種契約。
    　　又民法第七百零一條雖規定：「隱名合夥除本節有規定外，準用關於合夥之
    　　規定。」，但兩者大不相同，兩者之區別如下：(1)、合夥雖為契約，但有團
    　　體性；而隱名合夥則純屬契約，並無團體性。故合夥有解散之問題，而隱名
    　　合夥，則有終止契約之問題（民法第七百零九條）。(2)、合夥須合夥人互約
    　　出資；而隱名合夥，隱名合夥人一定要出資，出名營業人出資與否均可。(3)
    　　、合夥財產為各合夥人之公同共有（民法第六百六十八條），隱名合夥之財
    　　產則屬於出名營業人之單獨所有（民法第七百零二條），隱名合夥人僅有出
    　　資返還請求權而已（民法第七百零九條）。(4)、合夥財產不足清償合夥債務
    　　時，各合夥人對於不足之額連帶負其責任；而隱名合夥人，僅於其出資限度
        內，負分擔損失之責任，對外並不負責（民法第七百零三條）。(5)、合夥之
        事務，原則上由合夥人全體共同執行，但隱名合夥，原則上不參與合夥事務
        之執行，但若實際上參與合夥事務之執行，亦非法所禁止（民法第七百零四
        條、第七百零五條）。但由上可知，合夥人與隱名合夥最大之不同，仍在於
        「合夥財產為各合夥人之公同共有，而隱名合夥之財產則屬於出名營業人之
        單獨所有」，至於隱名合夥人實際上是否參與合夥事務之執行、出名營業人
        有無出資等，則非絕對之區別標準。
    (2)、如前述，兩造對「被告乙○○究係伸鋒工程行之合夥人」一事有爭執，且本
        院高雄簡易庭八十八年雄簡字第二一一九號判決，與台灣高等法院高雄分院
        九十年度上易字第二四號判決，認定亦不一致。本院調閱刑事案之卷證結
        果，台灣高等法院高雄分院固傳喚多人證人出庭作證，而認定乙○○有出資
        應為合夥人（詳卷附之該另案判決書）。但依高雄市政府營利事業登記證所
        載，伸鋒工程行是由郭子義獨資設立；且參酌本院八十七年易字第三一八○
        號刑事卷第七十七頁至第八十一頁，群翔精密鑄造股份有限公司出貨單與佑
        龍興業有限公司出貨單所載之客戶、開立予加錩公司之統一發票發票人、雅
        美舒公司之傳真信函所載之受文者，均為「伸鋒工程行」，足見係以「伸鋒
        工程行」名義對外營業。則堪信縱認為被告乙○○有出資，亦為民法上之「
        隱名合夥人」，而非民法第六百六十七條第一項所規定之「合夥人」。
２、如前述，依民法第七百零二條規定，隱名合夥人之出資，其財產權移於出名營業
    人。隱名合夥人雖有利益分派請求權，但須至隱名合夥契約終止時，隱名合夥人
    才能請求返還出資（民法七百零九條）。故隱名合夥人之出資及隱名合夥期間之
    營收，依法均為出名營業人所有。經查如附表一所示之二紙支票，既係勇發公司
    用以支付伸鋒工程行之貨款，則稽諸上開說明，於法律上仍屬於伸鋒工程行所有
    。被告於收取後未交回伸鋒工程行且予以兌領，自係受有利益，而致伸鋒工程行
    受有損害。故伸鋒工程行對被告有無不當得請求權之關鍵，僅端視「被告受有利
    益，有無法律上之原因」。
３、按在侵害他人權益之不當得利，所謂「無法律上原因」，應指無權利而言（參學
    者王澤鑑著「不當得利」一書，二○○二年三月版第一六五頁）。被告乙○○雖
    於刑事案卷辯稱：其對財務有獨立支配權，且因帳冊遭郭子義收回，致無法將系
    爭支票存入伸鋒工程行之帳戶云云。然：
    (1)、隱名合夥契約終止前之營收及財產均屬出名營業人所有，依民法七百零一條
        準用同法第六百八十九條計算，並返還出資後，才歸隱名合夥人所有。而被
        告既於高雄簡易庭八十八年雄簡字第二一一九號案件，主張於八十六年十二
        月二十六日終止合夥契約。則縱認其所述為真，被告於八十六年十二月四日
        兌領系爭兩紙支票時，不僅隱名合夥契約尚未終止，且迄今兩造亦未為結算
        與返還出資，則依民法關於隱名合夥契約之規定，被告自無保有系爭兩紙支
        票的權利。
    (2)、其次，被告並未取得假扣押、假處分、假執行等執行名義。又縱認兩造對於
        被告是否為合夥人而能分配財產一事有所爭執，但系爭兩紙支票既係由被告
        去向勇發公司收取，且直到被告兌領系爭支票時，郭子義仍不知情，則亦不
        合於民法第一百五十一條自助行為須「不及受法院或其他有關機關援助，並
        非於其時之，其請求權不得實行或其實行顯有困難者為限」的要件，被告自
        亦不能亦無權依民法第一百五十一條先對系爭兩紙支票予以押收，自更不得
        予以擅自予以兌領。況且，不論當時有無帳冊，被告仍得將支票存入原告帳
        戶或轉交予原告。
    (3)、至於被告雖辯稱：其對伸鋒工程行之財務有獨立支配權，其收取上開兩紙支
    　　票後，曾用以支付伸鋒工程行積欠其他客戶之款項，總計已支付冠艇企業社
    　　十四萬八千二百六十元、雅美舒公司十九萬元、加錩精公司一百五十七萬三
   　　 千五十九元、高專公司三十七萬五千元等語。然查：
        、高專公司部分：
                被告雖稱伊代伸鋒工程行墊付三十七萬五千元予高專公司三十七萬
            五千元（證明單附於本院刑事卷二十頁），然實則高專公司自八十四、
            八十五年間起，即委託伸鋒工程行代為生產高爾夫球具。高專公司均先
            付款，待模具完成並進而量產一定數量之高爾夫球具後，伸鋒工程行再
            將制作模具之費用退還給高專公司。然八十六年十二月間，被告自伸鋒
            工程行離職時，依生產進度，應尚無需退還模具費用。況於以前，伸鋒
            工程行亦尚無拒不退款之情形（參本院刑事卷二六四、二六五頁被告筆
            錄）。則被告自伸鋒工程行離職時，主觀上應不可能、實際上亦無「伸
            鋒工程行必定不退還模具費予高專公司之認知」，故被告實無「先保留
            部分已收款，以代伸鋒工程行墊付模具費」之理由及必要。何況「八十
            七年二月間，高專公司之人員到被告乙○○自營之助宜公司，表示以前
            是與被告接洽為由，要求被告代伸鋒工程行墊還模具費時，被告尚曾表
            示反對。但因當時高專公司已改與助宜工程行有生意之往來，所以高專
            公司乃自行由高專公司應付予助宜公司之貨款中扣除三十七萬五千元」
            （參本院刑事卷二六五頁被告筆錄、及本院卷六五頁高專公司負責人馮
            連　衡筆錄），且「被告獲悉高專公司擅自扣款後，感覺如啞吧吃黃蓮
            ，自覺不甘心」（參本院刑事卷二六五頁被告筆錄）。是足見八十六年
            十二月間，被告自伸鋒工程行離職時，根本未預計亦無意代伸鋒工程行
            墊還三十七萬五千元之模具費予高專公司。
        、冠艇企業社：
                冠艇企業社是代伸鋒工程行生產模具（參本院刑事卷二六三頁筆錄
            ），且於八十六年十一月間曾將所生產之模具等物，交由當時仍任職於
            伸鋒工程行之案外人簡順平簽收。但因嗣後伸鋒工程行負責人乙○○表
            示未收到模具等物，故於八十六年十二月間，冠艇企業社遂向伸鋒工程
            行索回原已交付之冠艇企業社發票，暨將發票作癈（參本院刑事卷五六
            頁冠艇企業社負責人黃境彬筆錄）。簡順平並證稱所收之模具應已轉到
            助宜公司等語（參本院刑事卷一一五頁筆錄），被告雖否認助宜公司有
            轉收該批模具。但估且不論上開模具有無轉至助宜公司，被告既自承：
            冠艇企業社之人員到助宜公司時，伊才知伸鋒工程行未付錢給冠艇企業
            社（參本院刑事卷二六三頁被告筆錄）。亦即被告離開伸鋒工程行前，
            並不知悉冠艇企業社收回發票作廢之事（同上本院刑事卷筆錄）。則衡
            情被告於提示系爭支票，甚至在離職時，均無意支付十四萬八千二百六
            十元予冠艇企業社。
        、雅美舒公司：
                被告雖稱伊代伸鋒工程行墊付十九萬元予雅美舒公司（證明單附於
            本院刑事卷二十四頁、偵卷二十頁）。然該筆十九萬元，係被告自伸鋒
            工程行離職後才付款；且付款之過程及原因為「雅美舒公司原委由伸鋒
            工程行代為製作五組高爾夫球具之模具暨進而量產球具，雅美舒公司並
            已先付款予伸鋒工程行。嗣因被告離職，雅美舒公司乃決定捨棄與伸鋒
            工程行之合作，轉委託其他公司代為製模及量產球具。唯因各公司生產
            球具之方法不一，其他公司無法使用伸鋒工程行所製造之模具量產球具
            ，致其他公司需重新開模。被告所退`還之上開十九萬元，即雅美舒公
            司先前已交予伸鋒工程行之製造模具費用」（參本院刑事卷二六四頁被
            告筆錄）。故衡情論理，既係雅美舒公司主動捨棄合作，則前揭十九萬
            元應非伸鋒工程行應負擔之債務，此由被告稱：伊離職時，雅美舒公司
            尚未改委由其他公司代製模具；若伊仍續留任伸鋒工程行，則雅美舒公
            司應不會委由其他公司重新開模與量產，伸鋒工程行就不必退還十九萬
            元等語（詳參本院刑事卷二六四頁筆錄），不僅益證被告於離職時，應
            無預期「雅美舒公司會要求伸鋒工程行退回此十九萬元模具費」。且再
            參諸被告所自承：雅美舒公司之人員到伊所經營之助宜公司，要求伊退
            還此十九萬元費用時，伊起初是推辭等語（本院刑事卷二六四頁被告筆
            錄），益證「於被告離開伸鋒工程行時，根本無意支付此十九萬元予雅
            美舒公司」。
        、加錩公司：
                被告雖稱：因伸鋒公司為加錩公司生產之球具有不良品，卻拒不退
            款予加錩公司，故伊乃代伸鋒工程行墊付一百五十七萬三千五十九元萬
            元予加錩公司（證明單附於本院刑事卷二十四頁，偵卷二十頁）。然加
            錩公司向伸鋒工程行訂購高爾夫球頭已有多年，而就加錩工公司迄今是
            否仍積欠伸鋒工程行部分貨款？伸鋒工程行是否因所承製之球頭有不良
            品，而須由加錩公司所付之貨款中扣款？等事，加錩公司與乙○○（即
            伸鋒工程行）間，雖有爭執。但姑且不論加錩公司與伸鋒工程行間之爭
            執何人有理，既然被告離開伸鋒工程行時，仍不知「伸鋒工程行與加錩
            公司間，因不良品之退款問題有所爭執」。是離職後，被告因其他事打
            電話給加錩公司之蕭朱瑛，經蕭朱瑛順道提及，被告才獲悉（參本院刑
            事卷第二六二頁、二六三頁被告筆錄、九五頁蕭朱瑛筆錄）。則於被告
            離職時，應無預期「加錩公司與伸鋒工程行間，會因不良品之退款起爭
            執」，且根本不可能有意支付一百五十七萬三千五十九元萬元予加錩公
            司」。
        、稽諸上開說明，不僅上開款項均係被告離職後才支出；且被告亦自承於
            離職前根本未曾與郭子義談及上開款項之事，所以郭子義亦未曾明示不
            同意支付上開款項（參本院刑事卷二六五頁被告筆錄）；被告復無預計
            會有各該款項之產生，則於被告乙○○提示系爭兩紙支票時，根本無意
            支付款項予冠艇企業社、雅美舒公司、加錩公司、高專公司。又被告經
            檢察官起訴侵占系爭兩紙支票一案，台灣高等法院高雄分院雖判決被告
            無罪，但亦認「於被告離開伸鋒工程行時，根本無意支付此十九萬元予
            雅美舒公司」、「前揭十九萬元應非伸鋒工程行應負擔之債務」（參九
            十年上易二○四號判決書理由欄之四之（十））。是以，被告兌領系爭
            支票時既無意代原告付款，甚至有些款項根本不是原告所應支付（例如
            付予雅美舒公司之十九萬元），有些則是遭第三人違反被告意願，擅自
            從應付予助宜公司之貨款中扣除（例如：高專公司之三十七萬五千元）
            ，則不問被告有無支配權，其付款應係為另成立之助宜公司拉住客戶，
            而非意為被告處理債務；更何況被告是在兌現支票已獲不當得利後才付
            款，則付款行為實與被告已成立之不當得利債務無關。
    (4)、綜上所述，被告既無權利，則其受有利益應為無法律上之原因，原告伸鋒工
        程行對被告自有不當得請求權。
四、若認伸鋒工程行是郭子義獨資設立：
        若伸鋒工程行係由郭子義獨資設立，則系爭支票自屬郭子義所有，被告收取
    後未交回且予以兌領，自係受有利益，而致原告受有損害。復如前述，不問被告
    有無財務支配權，被告兌現系爭支票均無法律上原因，則原告對被告自有不當得
    利之請求權。
五、稽諸前開說明，不問被告是否為伸鋒工程行之合夥人，原告對被告均有不當得利
    請求權。然因被告已兌現系爭支票，且明知其非支票所有權人，依民法第一百八
    十一條前段：「不當得利之受領人，除返還其所受利益外，如本於該利益更有所
    取得者，並返還之。」、第一百八十二條第二項：「受領人於受領時，知無法律
    上之原因或其後知之者，應將受領時所得之利益，或知無法律上之原因時所現存
    之利益，附加利息，一併償還、、」的規定，被告自應返還其本於支票更所取得
    之一百三十八萬元及利息。從而，原告依民法第一百七十九條規定，請求被告返
    還一百三十八萬元及自八十六年十二月五日起至清償日止，按法定利率即年息百
    分之五計算之利息，為有理由，應予准許。
六、兩造陳明願供擔保，聲請宣告假執行或免為假執行，爰分別酌定相當之擔保金額
    宣告之。
七、又原告另主張被告侵占系爭兩紙支票，而依民法第一百八十四條第一項侵權行為
    規定，賠償如聲明所示之金額，並請本院就不當得利及侵權行為規定，擇一判決
    原告勝訴。然本院既已依判決原告勝訴，自無毋再審酌是否合於民法第一百八十
    四條第一項規定之必要。
八、據上結論，本件原告之訴為有理由，依民事訴訟法第七十八條、第三百九十條第
    二項、第三百九十二條前段，判決如主文。
中　　　華　　　民　　　國　　九十一　　年　　　七　　　月　　  十六　　日
                              臺灣高雄地方法院民事第一庭
~B法　　　官　洪碩垣
右為正本係照原本作成。
如對本判決上訴，須於判決送達後廿日內向本院提出上訴狀。
中　　　華　　　民　　　國　　九十一　　年　　　七　　　月　　　二十三　日
~B法院書記官　鄭翠蘭
~F0
┌────────────────────────────┐
│附表一                                                  │
├─┬──────────┬─────┬─────────┤
│  │  票            號  │  面  額  │票  載  發  票  日│
├─┼──────────┼─────┼─────────┤
│１│ＭＡ0000000號│七十二萬元│八十六年十二月三日│
├─┼──────────┼─────┼─────────┤
│２│ＭＡ0000000號│六十六萬元│八十六年十二月三日│
├─┴──────────┴─────┴─────────┤
│註：右揭兩紙支票：發票人均為王素桂，帳號均為高雄市第二信│
│    用合作社右昌分社○○四三二七號。                    │
└────────────────────────────┘
